【裁判字號】    94,易,372
【裁判日期】    970912
【裁判案由】    背信
【裁判全文】
臺灣新竹地方法院刑事判決               94年度易字第372號
公  訴  人  臺灣新竹地方法院檢察署檢察官
被      告  甲○○
選任辯護人  田振慶律師
被      告  乙○○
                    樓
選任辯護人  陳文元律師
上列被告等因背信案件，經檢察官提起公訴（92年度偵續字第3
號、94年度偵字第2276號），本院判決如下：
    主  文
甲○○、乙○○均無罪。
    理  由
一、公訴意旨略以：被告甲○○（原名方玉）原係位於新竹市○○路○段322號8樓之2惟識科技有限公司（下簡稱惟識公司）
    之負責人，惟識公司所有股東均為甲○○之親屬，為甲○○
    實際負責之一人公司，其竟與原任職告訴人即連邦科技股份
    有限公司（下簡稱連邦公司）、負責貨物出貨及報價業務之
    業務協理即被告乙○○，共同基於意圖為自己不法所有之犯
    意聯絡，於民國86年間，由被告甲○○向告訴人連邦公司爭
    取擔任連邦公司產品之經銷商，待連邦公司允諾後，二人即
    以「放長線釣大魚」、「內神通外鬼」之方式，由被告甲○○先以惟識公司之名義向連邦公司取貨，並利用約定貨到90
    天付款之便，先進貨，再支付貨款，嗣由被告乙○○藉身為
    業務經理之便，允許惟識公司在未依約定貨到90天內付清貨
    款之情況下，仍同意繼續將貨物交予惟識公司，惟識公司於
    經銷期間，為免他人注意及使連邦公司繼續供貨，並陸續清
    償部分貨款，至88年7月間止，惟識公司收取價值新臺幣（
    下同）1千7百餘萬元之貨品均未付款。詎於88 年8月間起，
    被告甲○○開始向連邦公司大量取貨，並由被告乙○○配合
    ，在惟識公司未依約付款、且貨款未付額已達1千7百萬元之
    情況下仍繼續供貨，至88年11月22日止，被告乙○○核准供
    貨予惟識公司貨品達4千4百餘萬元。其間惟識公司應連邦公
    司要求，陸續清償部分貨款，惟至88年12月止，惟識公司未
    付貨款已達4千8百20萬9千8百13元之鉅額，致連邦公司總經
    人丙○○發覺有異，為免損害擴大而下令停止供貨予惟識公
    司。甲○○竟以連邦公司拒絕供貨，致其商譽受損為由，拒
    絕給付貨款，並停止惟識公司之營運，且將銷售所得之貨款
    挪作他用，致連邦公司因惟識公司名下已無任何財產求償無
    門而受有上述損害等語，因認被告甲○○與被告乙○○共同
    涉犯刑法第342條第1項之背信罪嫌等語。
二、公訴人認被告甲○○、乙○○共同涉犯上開背信罪嫌，無非
    係以：
（一）被告甲○○於偵查中之供述，證明惟識公司積欠連邦公司
      4千4百餘萬元貨款未付之事實。
（二）證人即連邦公司之總經理丙○○於偵查中之證述，以證明
      被告2人有上述之背信犯行。
（三）證人王文聰於偵查中之證述，以證明惟識公司於89年度並
      無營運所得及負債之事實。
（四）證人即加賀電子股份有限公司（下簡稱加賀公司）業務人
      員楊登翔於偵查中之證述，以證明被告乙○○給予惟識公
      司之付款條件，明顯優於連邦公司88年度第一大銷售商加
      賀公司之付款條件。
（五）告訴人連邦公司88年8月9日起至同年11月22日之銷貨單，
      （見89年度偵字第3986號偵查卷一《下稱偵卷一》第 9至
      62頁），以證明被告乙○○於該3 個月內核准出貨予惟識
      公司之金額達4千4百餘萬元等件，資為論據。
三、按犯罪事實應依證據認定之，無證據不得認定犯罪事實；不
    能證明被告犯罪者，應諭知無罪之判決，刑事訴訟法第 154
    條第2 項、第301條第1項分別定有明文。又刑事訴訟上證明
    之資料，無論其為直接證據或間接證據，均須達於通常一般
    之人均不致於有所懷疑，而得確信其為真實之程度，始得據
    為有罪之認定，若其關於被告是否犯罪之證明未能達此程度
    ，而有合理性懷疑之存在，致使無從形成有罪之確信，根據
    「罪證有疑、利於被告」之證據法則，即不得遽為不利被告
    之認定（最高法院76年度台上字第4986號著有判例）。次按
    ，告訴人之告訴，係以使被告受刑事訴追為目的，是其陳述
    是否與事實相符，仍應調查其他證據以資審認；而被害人之
    陳述如無瑕疵，且就其他方面調查又與事實相符，固足採為
    科刑之基礎，倘其陳述尚有瑕疵，則在未究明前，遽採為論
    罪科刑之依據，即難認適法，最高法院著有52年台上字第13
    00號、61年台上字第3099號復有判例可參。
四、經查，被告甲○○原係惟識公司之實際負責人，惟識公司的
    股東均為被告甲○○之親屬，惟識公司於86年間起擔任連邦
    公司之產品經銷商，約定付款方式為貨到90天付款，至88年
    7月止，惟識公司積欠連邦公司貨款計1千7 百餘萬元，至同
    年12月底止，惟識公司則已累積積欠連邦公司貨款達4千8百
    20萬9千8百13元等情，以及被告乙○○原係連邦公司之業務
    協理，負責產品報價業務，於88年12月底離職等事實，除業
    據被告2 人於本院準備程序訊問時坦白承認外，並有證人丙○○於偵查中之證述，及連邦公司88年8月9日起至同年11月
    22日之銷貨單等件足資佐證，固堪認定。惟訊據被告甲○○
    、乙○○均堅詞否認有何背信犯行之犯意聯絡及行為分擔，
    被告甲○○辯稱：惟識公司並非自己所有之一人公司，其他
    股東有實際出資，只是不參與營運，惟識公司取得連邦公司
    之經銷資格後，由被告乙○○代表連邦公司向伊表示等貨銷
    出去後再付款，而且丙○○也曾經親自為此承諾，目的是希
    望惟識公司幫連邦公司衝業績，貨到90天付款是一般業界的
    習慣，並不是跟被告乙○○講好的，88年7 月19日惟識公司
    曾發函給連邦公司希望確認付款的條件為貨到月結90天，所
    積欠之4千4百萬餘元，是之前陸續累積下來的，並不是在88
    年8月到同年11月22 日之進貨金額，並未超過惟識公司的信
    用額度5 千萬元等語。被告乙○○則辯稱：在連邦公司擔任
    業務協理的工作內容並不負責出貨，只負責找客戶、接訂單
    及報價業務，如果要跟客戶簽約或約定貨款給付方式、期限
    ，要經過丙○○的同意，不是我可以決定的，並沒有配合被
    告甲○○而在惟識公司積欠貨款之情形下繼續供貨，連邦公
    司供貨給惟識公司達4千4百萬餘元，並非我一人決定，而是
    丙○○核准的等語。
五、按刑法第342條第1項之背信罪係因身分關係成立之犯罪，以
    受委託處理事務為前提，始能獨立構成犯罪；否則，則須有
    與具有此種身分之人共同實行、教唆或幫助，始能成立犯罪
    。次按，背信罪之成立，以處理他人事務之人，有圖自己或
    第三人的不法利益，或圖加損害於本人之意思，而故為違背
    其任務之行為為要件，是以背信罪之構成，自以為本人處理
    事務之人確有違背任務之行為為前提，倘此要件未獲證明，
    自不得率論以背信罪名。查本件被告甲○○在上述惟識公司
    與連邦公司之交易中，係代表惟識公司之人，單純為買賣關
    係之買方代表人，並不具有受告訴人連邦公司委託處理事務
    之身分，揆之前開法條意旨，被告甲○○自無從獨立成立犯
    罪，若有上開所述之犯罪，須與連邦公司之受任人即被告乙○○有共同實行、教唆或幫助，始可成立。是故，本案首應
    查究者為有無證據足認被告乙○○有上述之損害連邦公司利
    益之背信犯行？若有，則再論與被告甲○○之間是否有共同
    實行、教唆或幫助此廣義共犯關係存在？
六、經查：
（一）本件告訴人連邦公司於歷次之告訴理由狀中均曾先後提及
      惟識公司與連邦公司交易之信用額度為5 千萬元之事實，
      此觀89年8月28日、89年9月14日補充告訴理由暨聲請調查
      證據狀（見偵卷一第152、182頁）；雖嗣後告訴人否認有
      5千萬信用額度之事實，改指稱該5千萬元係因為惟識公司
      於88年10 月間積欠貨款已高達5千餘萬元，已逾告訴人所
      能承受之程度，故要求惟識公司負債不得超過5 千萬元，
      該5千萬元並非信用額度（見91年5月17日告訴補充理由狀
      ，偵卷二第41頁背面）。然告訴人公司之法務人員即證人
      陳育琳於89年10月3 日檢察官訊問時證稱：（問：你們說
      給惟識公司的信用額度是5 千萬元，這是如何商議的？）
      據我所知是慢慢調高的，但對方都知道額度是多少（見偵
      卷一第205 頁背面）。查，本件上開系爭交易發生的時間
      係在88年7月至88年11月22日止，告訴人於89 年提起告訴
      時，即先後於告訴理由狀中明確指稱惟識公司有5 千萬元
      之信用額度，且告訴人公司負責處理之法務人員即證人陳
      育琳亦為相同之證述，按本件既是由告訴人提起告訴，而
      告訴之目的就是要被告受到刑事追訴、處罰，於告訴之初
      ，對於被告所指之犯罪事實及所提之證據，必是經過一番
      斟酌研究，且因提出告訴時間較接近告訴人所指之犯罪時
      間，則告訴人所為之主張，應不至於因時間因素而有誤記
      、誤認之可能，故告訴之初所為之主張必然較接近真實，
      而告訴人嗣於91年5 月17日所提之告訴補充理由狀，雖然
      否認有5 千萬元之信用額度，然告訴人係經過檢察官訊問
      被告甲○○及調查相關事證後，亦即告訴人與被告間互有
      攻防後，被告甲○○堅詞辯稱所積欠之貨款並未逾越信用
      額度，告訴人始更異原來之主張，否認有5 千萬元信用額
      度之事實，本院認為告訴人嗣後所為之主張，與證人陳育
      琳、丙○○（見後述）之證述內容並不相符，不足採信，
      被告甲○○辯稱惟識公司與告訴人間有5 千萬元信用額度
      等語，應可採信，準此，惟識公司所積欠之4千4百元萬元
      ，並未超過5 千萬元之信用額度，被告乙○○於此情形下
      ，仍出貨予惟識公司，並未違反告訴人公司之規定，難認
      有何違背任務之行為。
（二）證人即連邦公司之總經理丙○○於檢察官89年8月11 日訊
      問時證稱：（問：方玉說是你們斷貨，她才不付貨款，你
      有何意見？）不是這樣，他們到去年（88年）底積欠的貨
      款已超過「4 千萬元的信用額度」，而且有些貨款也超過
      了「90日」的付款期限，我們有口頭或書面請他們付款，
      但他們都無回應等語（見偵卷一第114頁背面）；於91年5
      月20日檢察官訊問時證稱：（問：惟識在88年11月付了1
      千4百多萬元，是否正確？）是，因為惟識在88 年下半年
      的未結貨款一直暴增，所以我就出面跟方玉洽談，跟她說
      一定要讓我們看到她的付款能力，我們才願意出貨，所以
      她才付較多的款項，否則她每個月都是付幾百萬元，卻跟
      我們進1千多萬元的貨等語（見89年度偵字第3986 號偵查
      卷二《下稱偵卷二》第58頁）；於94年2月2日檢察官訊問
      時證稱：我是乙○○的直屬上司，他是我們公司亞太地區
      的業務協理，也是業務最高的主管，但還是要對我負責，
      產品的報價是他去談，只要報價差距不是太大，符合業界
      的常規，他是有權利決定的，「只要給我知道就可以，如
      果差距太大就必須要我同意」，付款條件也是有常規的，
      「如果逾越常規就要讓我知道」，我們公司一開始是要付
      現金才可以，因為不知對方的信用，過一段時間之後我們
      會考慮給他們月結30天或貨到30天的方式付款，惟識公司
      一開始是現金付款，後來乙○○建議說惟識公司的信譽不
      錯，可以給他們以月結90天的方式付款，因為他是業務部
      代表，所以「我也採納」等語（見92年度偵續第3 號偵查
      卷三《下稱偵續卷三》第351 頁）。由證人上開證述可知
      ，證人丙○○對於被告乙○○代表告訴人對客戶所為之產
      品報價、以及對於惟識公司所給予之貨到90天之付款方式
      等情，證人於交易當時均已知悉。且證人丙○○於本院審
      理時亦具結證稱：（問：你授權給乙○○的範圍包括討論
      報價、付款，是由乙○○決定就可以，你是否可以對他的
      決定不同意？）我當然可以不同意；（問：你有無跟乙○○談過惟識公司的應收帳款過高的問題？）有，在87年惟
      識公司積欠1千6百多萬元時，我有跟他提過這件事，我請
      乙○○去催款，（問：乙○○最後決定要如何賣、賣給誰
      、賣多少，是否也要你同意？）有些事情是分層負責，「
      只要他提議的」，我大部分都會支持，87年、88年當時，
      我會口頭問乙○○公司每個月的業績情形，財務部門也會
      給我看公司每個月的應收帳款、應付帳款等語（詳見本院
      卷第266至277頁），可見證人丙○○對於告訴人與惟識公
      司之間之交易條件如何，告訴人對於惟識公司之每月應收
      帳款為何，證人均清楚瞭解，證人丙○○既然是在明知惟
      識公司於88年8、9月間應收帳款已達4千餘萬元之情形下
      ，仍未阻止出貨予惟識公司，縱使如證人丙○○於本院審
      理時所為證述之「是迫於無奈」，然終究是在證人丙○○
      明知且允許下，被告乙○○始為出貨行為，故亦難認被告
      乙○○於88年8 月至11月間與惟識公司之交易，係違背任
      務之行為。
（三）證人即曾任職告訴人連邦公司擔任業務主任之丁○○於本
      院審理時證稱：任職連邦公司之期間為85年至89年，負責
      開發客戶、接訂單，主管是乙○○，連邦公司銷貨單上「
      承辦人」就是指業務助理，「覆核」通常是指財務單位，
      要看一下價格有沒有問題，如果沒有問題，就送到業務的
      最高主管即乙○○來核准，銷貨單上「貨到90天」的交易
      條件是業務最高主管去談的，最後核准的是總經理（丙○○），因為業務主管跟客戶談條件，談完回來業務最高主
      管去談付款條件，（問：既然不是你跟總經理報告，為何
      知道是由總經理核定？）因為我每次去問主管，主管都說
      要等總經理決定才可以執行，連邦公司對客戶帳款的催收
      是由財務部門負責，不是由業務部門催收，銷貨單上所蓋
      的乙○○印章，平常是放在業務助理那邊，乙○○在88年
      10月提出辭呈，10月底我就沒有看到他了，因為10月底的
      出貨單都是透過助理跟總經理溝通，（問：你任職連邦公
      司期間，客戶有貨款沒有付時，你們如何處理？）財務會
      告訴我們要不要出貨，催款是財務部門的事，我們業務最
      高主管會跟總經理商量要不要出貨，公司有給客戶一個出
      貨額度，如果客戶付款正常就會把額度往上調，這是由乙○○跟總經理反應，由總經理決定，所謂出貨額度就是如
      果給客戶1億元的額度，而前款沒有超過1億元，即使上一
      期的貨款到期還沒有付，我們還是會繼續出貨等語（見本
      院卷第28 6至293頁）。查證人丁○○在告訴人公司擔任
      業務多年，其所為關於告訴人公司之業務部門接單、決定
      交易條件之相關流程證述應可採信，亦足以佐證被告乙○○雖為告訴人公司之業務最高主管，然被告乙○○與客戶
      所談之交易條件，仍須經過告訴人公司之總經理即證人丙○○之同意，亦即最後有決定權者係證人丙○○，此觀卷
      附臺灣高等法院民事庭94年度重上字第143 號判決內容亦
      同此認定（見本院卷第246至258頁）。既然告訴人對惟識
      公司之交易，並非由被告乙○○一人所得決定，則縱使惟
      識公司有積欠告訴人4千4百餘萬元，亦難以此結果，即認
      被告乙○○當初售貨給惟識公司的行為，就是損害告訴人
      公司利益而係違背任務之行為。
（四）雖然證人丙○○於本院審理時改稱自己是在88年11月時知
      悉惟識公司積欠貨款4千4百餘萬元後，才下令惟識公司的
      訂單需經過伊審核決定，然證人丙○○既不否認每月都有
      看財務部門的應收帳款及應付帳款報表，既是如此，豈有
      可能至88年11月才知悉惟識公司欠款4千4百餘萬元之情形
      ，證人此部分所述，顯然自相矛盾。再者，由卷附銷貨單
      上之記載可知，88年8月至同年11月22 日期間之銷貨單核
      准欄雖然均蓋有被告乙○○之印章，但是每一銷貨單上仍
      有財務部門之覆核簽章，此與證人丁○○上開所述相同，
      可見，告訴人公司每一筆銷貨單是要經過財務部門及業務
      部門雙重機制把關，並非被告乙○○一人即可獨斷決定出
      貨給惟識公司，如果告訴人所主張被告乙○○背信之事實
      為可採，則每一在銷貨單上簽章之財務部門人員，豈不皆
      為被告乙○○背信犯行之共犯？又被告乙○○辯稱88年11
      月以後就沒有進告訴人公司辦公室，此由證人丁○○之證
      述可以佐證，而查被告乙○○於88年11月2日至16 日、同
      年月26日至28日期間，密集出國均不在國內，此有卷附之
      被告乙○○入出國日期證明書1 件在卷可參（見本院卷第
      128頁），觀之上開銷貨單，告訴人於88年11月2日至22日
      仍先後出貨給惟識公司貨款總計達9百4萬1千8百72元，而
      銷貨單上竟均蓋有被告乙○○之核准章，對照證人丙○○
      證稱11月以後之銷貨單均需經過伊同意及證人丁○○證述
      被告的印章都放在業務助理處可知，此期間的銷貨單應非
      被告乙○○所經手，故公訴意旨將該期間之銷貨金額亦列
      入主張被告乙○○背信之損害，顯然有誤。
（五）依據告訴人所提出之惟識公司應收帳款明細表（見偵卷一
      第202頁）內容可見，惟識公司在87年4月至88年12月間止
      ，總共給付貨款4千1百6萬9千7百6元予告訴人，此亦據證
      人丙○○於本院為相同內容之證述，而這期間之總銷貨金
      額為8千9百27萬9千5百18元，惟識公司給付貨款比例近半
      ，如果被告乙○○與甲○○有如公訴意旨所指共同背信行
      為，衡情何須花費長達1 年餘之時間，且已給付與最後積
      欠未付之貨款幾乎相當之4千1百餘萬元，公訴意旨所指被
      告二人「放長線釣大魚」之犯罪手法，顯然悖於常情。又
      查，告訴人最初提起本件告訴時，係指訴被告甲○○與楊
      少軍（業經檢察官不起訴處分確定）共同犯詐欺罪嫌，詐
      騙上開價值4千4百餘萬元貨物，經檢察官認被告甲○○並
      無詐欺意圖，本件應係民事債務不履行之糾紛，而以89年
      度偵字第3986號為不起訴處分後（按，告訴人以侵權行為
      為由，對被告二人起訴請求損害賠償事件，亦經臺灣高等
      法院民事庭以94年度重上字第143 號判決認被告二人並不
      構成詐欺之侵權行為而駁回告訴人之請求），告訴人提起
      再議，經臺灣高等檢察署檢察長發回後，告訴人於續行偵
      查程序中始追加被告乙○○，並主張被告二人係共同犯背
      信罪嫌，且指稱被告乙○○於86年間引介被告甲○○與證
      人丙○○認識當時，二人即有共同背信之主觀犯意聯絡，
      然惟識公司與告訴人直到87年4 月始有第一筆交易，此有
      證人丙○○之證述及上開應收帳款明細表可證，且由惟識
      公司已給付4千1百餘萬元及「貨到90天付款」之交易條件
      看來，該第一筆貨款甚至到88年9 月以前之貨款均已清償
      ，既是如此，被告二人怎有可能於86年間即有不法所有之
      背信意圖，公訴人採信告訴人此部分之說法，顯有誤會。
      而由上述告訴人所提之證據及主張之事實看來，本件確實
      純屬民事債務不履行之糾紛，告訴人企圖以刑事達成迫使
      被告甲○○給付貨款之意思，至為明顯，雖然被告甲○○
      積欠貨款多年始終未予清償所為並不足取，然告訴人此種
      以刑逼民之訴訟方式，本院亦不予認同。至於公訴人所提
      上開其他事證，亦僅能證明告訴人與惟識公司之間之交易
      關係，尚不能證明被告乙○○有何背信之犯行。
七、綜上所述，公訴意旨所舉事證，尚不足以使本院形成被告乙○○犯背信罪之確切心證。此外，卷內並無其他積極證據，
    足資證明被告乙○○有公訴意旨所指背信犯行。既不能證明
    被告乙○○犯罪，則更遑論被告甲○○有何共同實行之背信
    行為，自應諭知被告乙○○、甲○○無罪之判決。
八、據上論斷，應依刑事訴訟法第301條第1項，判決如主文所示
    。
本案經檢察官陳麗芬到庭執行職務。
中    華    民    國    97    年    9     月    12    日
                  刑事第六庭  審判長法  官  遲中慧
                                    法  官  黃美盈
                                    法  官  魏瑞紅
以上正本證明與原本無異。
如不服本判決應於收受本判決後10日內向本院提出上訴書狀，上
訴書狀應敘述具體理由。上訴書狀未敘述上訴理由者，應於上訴
期間屆滿後20日內補提理由書狀於本院 (均須按他造當事人之人
數附繕本 )「切勿逕送上級法院」。
中    華    民    國    97    年    9     月    12    日
                                    書記官  吳月華


司法院資訊處製作；財團法人民間司法改革基金會備份。
